臺灣高等法院民事判決　九十二年度上字第一一二一號
　　上　訴　人　甲○○
　　訴訟代理人　陳昆明律師
　　被　上訴人　大華觀光事業股份有限公司
　　法定代理人　辛○○○
　　　　　　　　乙○○
　　被　上訴人　辛○○○
　　　　　　　　子○○
　　　　　　　　英屬維京群島商利安控股股份有限公司 (E & E HOLDING C0MPANY）
　　兼　　　右
　　法定代理人　丙○○
　　右五人共同
　　訴訟代理人　鄭錦堂律師
　　　　　　　　李保祿律師
　　右四人共同
　　訴訟代理人　丁志達律師
　　　　　　　　陳錫川律師
　　被　上訴人　寅○○
　　　　　　　　戊○○
　　右二人共同
　　訴訟代理人　古嘉諄律師
　　　　　　　　吳詩敏律師
　　被　上訴人　壬○○
　　　　　　　　己○○
　　　　　　　　庚○○
　　　　　　　　癸○○
　　兼　右四人
　　法定代理人　丑○○
　　被　上訴人　丁○○○
　　　　　　　　乙○○
右當事人間因請求確認股東會決議無效等事件，上訴人對於中華民國九十二年九月五
日臺灣士林地方法院九十二年度訴字第三七○號第一審判決提起上訴並在本院為訴之
追加，本院判決如左：
    主      文
上訴及追加之訴均駁回。
第二審訴訟費用由上訴人負擔。
    事實及理由
一、程序事項：
  (一)上訴人訴訟代理人提出之委任狀業經台北駐大阪經濟文化辦事處認證，堪認其訴
    訟代理權並無欠缺。
  (二)本件被上訴人壬○○、己○○、庚○○、癸○○、丑○○、丁○○○、乙○○未
    於言詞辯論期日到埸，核無民事訴訟法第三百八十六條各款所列情形，爰依上訴
    人之聲請，由其一造辯論而為判決。
  (三)按「訴之變更或追加，非經他造同意，不得為之。但第二百五十五條第一項第二
    款至第六款情形，不在此限。」。又「訴狀送達後，原告不得將原訴變更或追加
    他訴。但有下列各款情形之一者，不在此限。(一)被告同意者。(二)請求之基礎事實
    同一者。(三)擴張或減縮應受判決事項之聲明者。(四)因情事變更而以他項聲明代最
    初之聲明者。(五)該訴訟標的對於數人必須合一確定時，追加其原非當事人之人為
    當事人者。(六)訴訟進行中，於某法律關係之成立與否有爭執，而其裁判應以該法
    律關係為據，並求對於被告確定其法律關係之判決者。」民事訴訟法第四百四十
    六條第一項、第二百五十五條第一項第二款至第六款定有明文。查本件上訴人於
    本院言詞辯論期日將其在原審之聲明列為備位聲明，且追加提起「(一)確認被上訴
    人大華觀光事業股份有限公司如附件一民國八十五年十二月十日下午五時董事會
    議事錄之決議事項及如附件二民國八十六年一月十五日下午二時董事會議事錄之
    決議事項，均不存在。(二)確認大華公司與其餘被上訴人及上訴人間八十六年一月
    二十七日所為之增資認股之增資股東權不存在。(三)大華公司應給付上訴人二十四
    萬九千七百五十元及自九十二年五月三日起至清償日止，按年息百分之五計算之
    利息。」之訴，列為先位聲明。其所提追加之訴與在第一審之訴均以大華觀光事
    業股份有限公司（下稱大華公司）八十五年十二月十日及八十六年一月十五日之
    董事會議事錄之決議事項為基礎，基礎事實同一，依前揭規定，應予准許，先予
    敘明。
二、上訴人主張：被上訴人大華公司於八十五年十二月十日下午五時，在香港銅鑼灣
    加寧街十號海威大廈八樓（八Ａ）召開董事會，決議通過如附件一所示現金增資
    案之決議，復於八十六年一月十五日下午二時在上址召開董事會，決議通過如附
    件二所示訂定減資基準日與現金增資基準日。惟大華公司八席董事中，董事何敏
    雄、戊○○、甲○○、寅○○四人於上開時間並不在香港，不可能出席董事會，
    是以該董事會之董事無法達三分之二以上出席，其所為增資決議事項均不存在，
    且屬無效。因而致公司股東所為之認股行為亦屬無效，股東縱已繳納增資股款，
    亦無法取得增資股之股東權。因此，上訴人自得依民法第一百七十九條不當得利
    之規定或類推適用公司法第二百七十一條第二項之規定，請求大華公司返還上訴
    人所繳之股款。爰提起本訴，並於本院追加先位聲明，求為判決於本院聲明：(一)
    確認被上訴人大華公司八十五年十二月十日下午五時董事會議事錄之決議事項及
    八十六年一月十五日下午二時董事會議事錄之決議事項，均不存在。(二)確認被上
    訴人大華公司與其餘被上訴人及上訴人間於八十六年一月二十七日所為之增資認
    股之增資股東權不存在。(三)被上訴人大華公司應給付上訴人二十四萬九千七百五
    十元，及自九十二年五月三日起至清償日止，按年息百分之五計算之利息。並將
    其在原審之訴列為備位聲明，求為判決(一)原判決廢棄。(二)確認被上訴人大華公司
    八十五年十二月十日下午五時董事會議事錄之決議事項及八十六年一月十五日下
    午二時董事會議事錄關於討論案由二部分之決議事項，均無效。(三)確認被上訴人
    大華公司與其餘被上訴人及上訴人間於八十六年一月二十七日所為之增資認股之
    增資股東權不存在。(四)被上訴人大華公司應給付上訴人二十四萬九千七百五十元
    正，及自九十二年五月三日起至清償日止，按年息百分之五計算之利息。
三、被上訴人子○○、英屬維京群島商利安控股股份有限公司（下稱利安公司）、丙
    ○○、大華公司、辛○○○則以：上訴人並非不能提起他訴訟之情形，自不得請
    求確認過去之法律關係基礎事實之董事會決議不存在或無效。又被上訴人戊○○
    、丙○○、子○○、辛○○○、乙○○、丁○○○、寅○○、何敏雄及上訴人等
    人於增資後之股數及持股比例，均與減資前之股數及持股比例相同，僅何國華、
    何昭明之股權於減資後由被上訴人利安公司取得，是上訴人並未因董事會決議是
    否有不存在或無效而影響其股數及持股比例，上訴人無即受確認判決之法律上利
    益，且上訴人所提再出國證明影本有偽，否則即是上訴人尚有他國
    人所舉伊與何敏雄之再出國證明影本，均不足證明其等未參加系爭二次董事會。
    再戊○○、寅○○亦持有他國
    曾赴香港參加系爭二次董事會。又依被上訴人之入出境證明，記載伊於八十五年
    十二月十日入境，伊也可能於是日下午五時開完董事會後搭機返台入境，亦不足
    以證明被上訴人戊○○未出席是日董事會。甲○○、戊○○、何敏雄均屬旅居日
    本華僑曾於八十五年十二月二十四日共同在華僑減增資原投資事業申請書上蓋印
    ，並檢附系爭八十五年十二月十日董事會決議議事錄，向經濟部投資審議委員會
    申辦大華公司本次減、增資事宜，復經證人藍常熙證述在卷可佐，倘未曾參加系
    爭董事會，法定人數不足，其等當時即知之甚詳，斷無檢附系爭董事會決議事項
    以為申辦減增資之理。且其後戊○○、寅○○更以董事身份，檢具系爭董事會決
    議事項等資料向經濟部辦理變更資本登記，若謂其等未參與系爭董事會孰能置信
    。系爭董事會係於香港召開，甲○○、何敏雄係旅居日本，丁○○○則旅居美國
    ，其等若逕由居住地日本或美國直接前往香港，則即無我國入出境之任何紀錄，
    是我國入出境管理局上開期間無紀錄，並不足證明甲○○、何敏雄、丁○○○未
    赴港參加系爭董事會。又大華公司股東會既已決議通過修訂章程現金增資，系爭
    董事會之現金增資案，不過重申股東會決議之意旨，且系爭董事會依法不能為相
    反之決議，系爭董事會出席人數是否足，所為決議事項是否存在及決議事項是
    否無效，與董事會之應依股東會之決議，執行現金增資，並無影響。又大華公司
    股東會決議採行全額發行新股之法定資本制，係屬股東會之職權，毋庸經董事會
    特別決議。又訂定現金增資基準日，不過為繳納股款日期之期限，其決議對上訴
    人並無法律上之利害關係，自亦欠缺確認之法律上利益。股東權係認股之法律行
    為而取得，增資發行新股之董事會決議縱屬無效，乃內部機關意思，既不影響認
    股繳款行為之有效性，自無礙股東權之成立。系爭董事會決議之後，被上訴人大
    華公司之原股東（何國華及何昭明部分洽特定人認購）均已依決議繳納股款，認
    購增資之新股，而完成認股行為。按實務見解，上訴人及各被上訴人股東就增資
    股份即應享有合法股東權，而不受公司內部董事會決議有無瑕疵之影響。又上訴
    人、被上訴人戊○○、寅○○、何敏雄多年均未爭執減、增資之效力，且上訴人
    按增資後之股東權行使股東權利迄今已有七年之久，始提出本件訴訟，自有違誠
    信原則。且上訴人取得之增資股份有二萬四千九百七十五股，市價約一百三十餘
    萬元，其請求返還二十餘萬元之股款不當得利，顯以損害他人為目的，屬權利濫
    用等語抗辯。
四、被上訴人戊○○、寅○○則陳稱：被上訴人戊○○及寅○○確未參加系爭二次董
    事會，因此請求依法為適當之判決。
五、被上訴人壬○○、己○○、庚○○、丁○○○、癸○○、丑○○、乙○○未於言
    詞辯論期日到場，亦未於本院提出任何書狀。
六、上訴人主張大華公司於八十五年十二月十日下午五時，在香港銅鑼灣加寧街十號
    海威大廈八樓（八Ａ）召開董事會，決議通過如卷附附件一所示現金增資案之決
    議，復於八十六年一月十五日下午二時在上址召開董事會，決議通過如卷附附件
    二所示訂定減資基準日與現金增資基準日之事實，業據上訴人提出大華公司八十
    五年十二月十日、八十六年一月十五日董事會議事錄影本為證，復為被上訴人等
    所不爭執，堪信為真實。又大華公司抗辯：大華公司於八十五年十二月十日召開
    股東臨時會所決議通過：「為改善本公司財務結構及配合公司最低資本額之限制
    ，擬減資後再現金增資新台幣四、九九五、ＯＯＯ元，每股一Ｏ元，發行新股四
    九九、五ＯＯ股。本公司因外資比例超過百分之四十五，依法免提撥股份予員工
    認購，全數由原股東依持股比例認購‧‧‧本公司減資後再辦理增資後之額定與
    實收股本均為新台幣五、ＯＯＯ、ＯＯＯ元。」、「本公司資本總額定為新台幣
    伍百萬元，分為伍十萬股，每股金額新台幣壹拾元，全額發行。」乙節，有大華
    公司出之八十五年十二月十日股東臨時會議事錄影本乙份為證，且為上訴人所不
    爭，亦堪信為真正。
七、上訴人主張大華公司所召開之系爭二次董事會，其中八席董事中，董事何敏雄、
    戊○○、甲○○、寅○○四人於上開時間並不在香港，不可能出席董事會，是以
    該董事會之董事無法達三分之二以上出席，其所為增資決議事項均不存在，且屬
    無效。因此，伊依民法第一百七十九條不當得利之規定或類推適用公司法第二百
    七十一條第二項之規定，請求大華公司返還伊所繳之股款。惟查：
  (一)按確認法律關係之訴，非原告有即受確認判決之法律上利益者，不得提起之；確
    認證書真偽或為法律關係基礎事實存否之訴，亦同。前項確認法律關係基礎事實
    存否之訴，以原告不能提起他訴訟者為限。前項情形，如得利用同一訴訟程序提
    起他訴訟者，審判長應闡明之；原告因而為訴之變更或追加時，不受第二百五十
    五條第一項前段規定之限制，民事訴訟法第二百四十七條規定甚明。又董事會之
    召集程序或其決議方法，及其決議之內容，是否違反法令或章程，如有爭執時，
    利害關係人得否提起確認其決議成立或不成立之訴，公司法未設有明文，祇得依
    民事訴訟法一般確認之訴之原則定之。且「確認之訴，除確認證書真偽之訴外，
    必須以法律關係為其訴訟標的，此觀民事訴訟法第二百四十七條之規定甚為明瞭
    。董事會決議乃為法律事實，並非法律關係，應不得為確認之訴之標的。」，況
    系爭增資依大華公司八十五年十二月十日股東會決議全額發行，修改章程並揭載
    此旨，而公司法第二百六十六條第一項所指之情形均屬「分次發行」，而非本件
    股東會決議全額發行，故其無適用公司法第二百六十六條第一項應經董事會決議
    之餘地。大華公司既經股東會決議全額發行股份，股東之認股權即因之發生，董
    事會依公司法第一百九十三條第一項規定，既不得違反股東會之決議，又不因董
    事會決議不成立或決議無效而影響股東會之決議，是不論董事會決議是否存在及
    決議是否無效，仍須依據股東會決議而執行。且股東會由董事會召集之，股東會
    開會通知應載明召集事由，公司法第一百七十一條及第一百七十二條第四項各定
    有明文。故召集事由應由董事會依公司法第二百零二條決定。系爭增資案既係由
    董事會依上開規定向股東臨時會提出，並為增資之一次全額發生，上訴人自不能
    主張股東會後之董事會決議不存在或決議無效而影響股東認股權之效力。揆諸上
    開說明，上訴人請求確認系爭兩次董事會決議事項不存在，顯無既受確認判決之
    法律上利益。
  (二)上訴人復於備位聲明請求確認被上訴人大華公司八十五年十二月十日下午五時董
    事會議事錄之決議事項及八十六年一月十五日下午二時董事會議事錄關於討論案
    由二部分之決議事項，均無效。查系爭董事會有關增資之決議係屬法律事實，且
    為增資股東權之基礎事實，而非法律關係本身。上訴人請求確認系爭董事會有關
    增資之決議無效，自以不能提起確認增資股東權不存在訴訟為限。今上訴人雖已
    將追加確認系爭董事會有關增資之決議不存在列為先位聲明，然本件增資之決議
    ，係依大華公司八十五年十二月十日股東會決議全額發行，修改章程並揭載此旨
    ，而非由董事會決議為之，是董事會係依據股東會決議而執行。縱董事會有關增
    資之決議無效，仍應依股東會之決議執行。且各股東之增資股東權亦均不受董事
    會決議事項效力之影響，從而上訴人無確認董事會有關系爭增資之決議無效之法
    律上利益。本件上訴人備位聲明請求確認系爭董事會有關增資之決議無效，欠缺
    即受確認判決之法律上利益，不得提起。至股東權因認股行為而取得，不因董事
    會決議是否無效而受影響，已如前述，則上訴人訴求確認系爭二次董士會議事錄
    之決議事項均無效部分，實無由准許。
  (三)次按不當得利，須以無法律上之原因而受利益，致他人受損害為其成立要件。大
    華公司因上訴人認股而收取股款，自非無法律上之原因而受利益，不生不當得利
    之問題。次按「公司公開發行新股經核准後，如發現其申請事項，有違反法令或
    虛偽情形時，證券管理機關得撤銷其核准。為前項撤銷核准時：未發行者，停止
    發行；已發行者，股份持有人，得於撤銷時起，向公司依股票原定發行金額加算
    法定利息，請求返還；因此所發生之損害，並得請求賠償。」公司法第二百七十
    一條第一、二項固定有明文。惟公司法第二百七十一條第一項係指向不特定之公
    眾募股而為公開發行之情形。本件增資案之發行新股係由原有股東及特定之第三
    人認購，而為不公開發行，自無同條第二項之適用。且該條文之立法目的係在保
    護不特定之大眾，於不公開發行之情形，自無類推適用之餘地。
  (四)大華公司與其餘被上訴人及上訴人間於八十六年一月二十七日所為之增資認股之
    增資股東權既屬合法有效，是以上訴人主張大華公司應給付上訴人二十四萬九千
    七百五十元正，及自九十二年五月三日起至清償日止，按年息百分之五計算之利
    息部分，則無由准許。
八、綜上所述，上訴人於本院追加先位之訴，請求：(一)確認被上訴人大華公司八十五
    年十二月十日下午五時董事會議事錄之決議事項及八十六年一月十五日下午二時
    董事會議事錄之決議事項，均不存在。(二)確認被上訴人大華公司與其餘被上訴人
    及上訴人間於八十六年一月二十七日所為之增資認股之增資股東權不存在。(三)被
    上訴人大華公司應給付上訴人二十四萬九千七百五十元正，及自九十二年五月三
    日起至清償日止，按年息百分之五計算之利息；及備位請求：(一)確認被上訴人大
    華公司八十五年十二月十日下午五時董事會議事錄之決議事項及八十六年一月十
    五日下午二時董事會議事錄關於討論案由二部分之決議事項，均無效。(二)確認被
    上訴人大華公司與其餘被上訴人及上訴人間於八十六年一月二十七日所為之增資
    認股之增資股東權不存在。(三)被上訴人大華公司應給付上訴人二十四萬九千七百
    五十元正，及自九十二年五月三日起至清償日止，按年息百分之五計算之利息。
    均非正當，不應准許。上訴人在本院所提追加之訴，為無理由，應予駁回，至其
    備位聲明部份原審為上訴人敗訴之判決，所持之理由，雖未儘相同，然其結論仍
    無二致，仍應認上訴為無理由，應併予駁回。
九、至兩造其餘之攻擊或防禦方法及未經援用之證據，經本院斟酌後，認為均不足以
    影響本判決之結果，自無逐一詳予論述之必要。併此明。
十、據上論結，本件上訴人之上訴及追加之訴均無理由，依民事訴訟法第四百四十九
    條第一項、第七十八條，判決如主文。
中　　　華　　　民　　　國　　九十三　　年　　　七　　　月　　二十七　　日
                           　　 民事第十五庭
                              　　　審判長法  官　陳　昆　煇
　                                        法  官　李　錦　美
　                                        法  官　吳　光　釗
正本係照原本作成。
如不服本判決，應於收受送達後二十日內向本院提出上訴書狀，其未表明上訴理由者
，應於提出上訴後二十日內向本院補提理由書狀（均須按他造當事人之人數附繕本）
上訴時應提出委任律師或具有律師資格之人之委任狀；委任有律師資格者，另應附具
律師資格證書及釋明委任人與受任人有民事訴訟法第四百六十六條之一第一項但書或
第二項（詳附註）所定關係之釋明文書影本。
中　　　華　　　民　　　國　　九十三　　年　　　七　　　月　　二十九　　日
　　　　　　　　　　　　　　　　　　　　　書記官  李　佳　樺
附註：
民事訴訟法第四百六十六條之一（第一項、第二項）：
對於第二審判決上訴，上訴人應委任律師為訴訟代理人。但上訴人或其他法定代理人
具有律師資格者，不在此限。
上訴人之配偶、三親等內之血親、二親等內之姻親，或上訴人為法人、中央或地方機
關時，其所屬專任人員具有律師資格並經法院認為適當者，亦得為第三審訴訟代理人
。
